臺灣臺中地方法院民事判決　　　　　　 99年度簡上字第354號
上　訴　人　洪張幼
訴訟代理人　洪躍彰
被上訴人　　蘇黃阿圓即黃阿圓
兼訴訟代理　蘇明治
人
上列當事人間請求清償借款事件，上訴人對於中華民國99年11月
2日本院沙鹿簡易庭99年度沙簡字第275號第一審簡易判決提起上
訴，本院於民國100年3月18日言詞辯論終結，判決如下：
    主  文
原判決廢棄。
被上訴人蘇明治應給付上訴人新臺幣肆拾萬伍仟元，及自民國
八十六年十月四日起至清償日止，按週年利率百之五計算之利息
。如對被上訴人蘇明治強制執行無效果時，應由被上訴人黃阿圓
給付。
第一、二審訴訟費用新臺幣壹萬壹仟捌佰伍拾元由被上訴人負擔
。
    事實及理由
壹、上訴人方面：
一、於原審起訴主張：被上訴人蘇明治於民國86年7月2日向上訴
    人借款新臺幣（下同）435,000元，以其母即被上訴人黃阿
    圓為保證人，約定清償日期為86年10月3日，被上訴人二人
    並簽立系爭借據乙紙交付上訴人收執。惟被上訴人蘇明治於
    屆期後並未返還借款，爰依消費借貸之法律關係提起本件訴
    訟。
二、對被上訴人抗辯之陳述：
   1.系爭借款是上訴人向訴外人張素雲跟會，於86年6月底結束
     ，被上訴人蘇明治於86年6月底表示要借錢，上訴人認為要
     有保證人，被上訴人蘇明治就找其母即被上訴人黃阿圓當
     保證人，上訴人收受系爭借據後，上訴人即以合會金借予
     被上訴人蘇明治。
   2.被上訴人蘇明治雖辯稱其並未拿到錢，事隔13年後於收到
     上訴人之存證信函才知有系爭借據，然上訴人至少每年皆
     向被上訴人二人催討欠款。
   3.被上訴人於言詞辯論期日自承系爭借據上之借款人及保證
     人簽名確實是被上訴人二人所簽，印章也是被上訴人二人
     所蓋，可證兩造間確實有該筆借貸關係。
三、於本院補充略以：
(一)原判決以一造辯論判決上訴人敗訴，惟於言詞辯論終結期日
    前一庭期即口頭聲請准予展期，因言詞辯論終結期日上訴人
    訴訟代理人(上訴人誤為法定代理人)尚在中國未回，難認有
    原判決所稱無正當理由未到庭情事，所為一造辯論判決有違
    背法令情事。
(二)被上訴人蘇明治如未向上訴人借款，其何以願書立卷附「償
    還計劃書」予上訴人？且因屆期未清償，經上訴人一再催討
    欠款，始於系爭償還計劃書上書明願補償50萬元(本金435,
    000元及7年利息65,000元)，並表明願分期攤還欠款至96年9
    月15日止，若無拿到借款，其何以於系爭償還計劃書註記欄
    加註「清償完畢後，洪張幼需歸還借據」，清償計畫的字都
    是被上訴人蘇明治自己寫的，如果有脅迫的話，不可能只同
    意一個月還5千元或1萬元，因為如此時間會拉長，最後協調
    成有但書即在96年6月15日前清償完畢等情，足見被上訴人
    確已收受借款，原審認上訴人未舉證證明有交付借款事實，
    有違論理及經驗法則等語。
貳、被上訴人則以：
一、被上訴人二人雖在系爭借據上之借款人及保證人欄簽名蓋章
    ，但並未拿到上訴人交付系爭借款等語，資為抗辯。
二、於本院補充略以：系爭償還計劃書係遭上訴人之兒子即訴訟
    代理人洪躍彰早上6點多強行帶至沙鹿，之後與洪躍彰同行
    男子重擊被上訴人蘇明治胸部，並拿出本票、借據脅迫稱「
    不簽你就走不了」等語，只得依上訴人口述內容書明系爭「
    償還計劃書」，期間上訴人要到分駐所寫和解書，但是分駐
    所主管不同意始作罷。系爭清償計劃書是處理系爭借款的事
    情，但對象、金額都不對，與本件系爭借款是否有直接關係
    ，被上訴人不能確定。
參、原審為上訴人敗訴之判決，上訴人不服，提起上訴，並聲明
    ：(1)原判決廢棄。(2)上開廢棄部分，被上訴人應給付上訴
    人435,000元，及自86年10月4日起至清償日止，按年息百分
    之五計算之利息。如對被上訴人蘇明治強制執行無效果時，
    應由被上訴人黃阿圓給付。被上訴人則聲明：上訴駁回。
肆、法院得心證之理由：
一、程序方面：
    按審判長以職權所定之言詞辯論期日，非有重大理由法院不
    得變更或延展之，故當事人已受合法之通知後，雖聲請延展
    期日，然未經法院裁定准許前，仍須於原定日期到場，否則
    即為遲誤，法院自得因聲請或依職權許到場之當事人一造辯
    論而為判決。是當事人、訴訟代理人因請假或赴大陸地區洽
    事不能於言詞辯論期日到場者，如無可認為有不能委任訴訟
    代理人或複代理人到場之情形，即非屬不可避之事故，自非
    民事訴訟法第386條第2款所謂因正當理由而不到場(最高法
    院94年度台上第1300號判決參照)。本件上訴人主張，其於
    原審最後言詞辯論期日前一庭曾口頭以其訴訟代理人於最後
    言詞辯論期日在中國大陸未回，聲請展期審理，並非無正當
    理由未到庭等語云云。經查，上訴人所指曾聲請延展辯論期
    日主張，並未載明於原審99年10月5日審判筆錄(卷第33頁參
    照)，縱有之，亦因未經審判長同意，且其於原審曾有輔佐
    人協助本人訴訟，並無不能委任訴訟代理人或複代理人到場
    之情事，揆諸上揭說明，其仍應於最後言詞辯論期日到場，
    其未到庭，應認係無正當理由遲誤言詞辯論期日，原審依民
    事訴訟法第433條之3規定職權為一造辯論，於法自屬有據，
    合先敘明。
二、本件上訴人主張，被上訴人蘇明治於86年7月2日向上訴人借
    款435,000元，以其母即被上訴人黃阿圓為保證人，約定清
    償日期為86年10月3日，被上訴人二人並簽立借據1紙交付上
    訴人收執，惟被上訴人蘇明治於屆期後未返還借款。而被上
    訴人二人自承確有簽立該紙借據，系爭「償還計劃書」係被
    上訴人蘇明治本人親手書寫等情，為被上訴人所不爭執，並
    有借據、償還計劃書等件附卷(卷第7、8頁參照)可稽，此部
    分主張，堪信為真實。
三、上訴人又主張，系爭借款業已交付被上訴人蘇明治，且被上
    訴人蘇明治屆期未為清償，即年年催討，被上訴人蘇明治始
    於93年間書立系爭償還計劃書，足見確有交付系爭借款等語
    ，為被上訴人所否認，並以前揭情詞置辯，是本件爭點所在
    ，厥為：上訴人是否確有交付系爭借款予被上訴人蘇明治？
    茲說明如下：
(一)按「消費借貸為要物契約，因金錢或其他代替物之交付而生
    效，89年5月5日修正前之民法第475條定有明文。而依修正
    後之民法第474條第1項規定，借貸標的物之交付，乃消費借
    貸之成立要件，此修正結果，係在確認消費借貸契約為要物
    契約之性質。又消費借貸契約為要物契約，因借用物之交付
    而生效力。甲提出借據(借用證)，如未表明已收到借款，尚
    不足證明其交付借款之事實，如經乙爭執，仍須就交付借款
    之事實負舉證責任(本院55年度台上字第952號、57年度台上
    字第2674號及58年度台上字第990號判決)。」最高法院69年
    度第27次民事庭會議決議可資參照。本件被上訴人蘇明治雖
    於86年7月2日簽立系爭借據，惟被上訴人蘇明治於系爭借據
    上並未表明已收到借款435,000元，且亦否認曾向上訴人借
    用435,000元，揆諸前揭說明，上訴人仍須就交付借款之事
    實負舉證責任。
(二)次按法院依自由心證判斷事實之真偽，不得違背論理及經驗
    法則，民事訴訟法第222條第3項定有明文。所謂論理法則，
    係指依立法意旨或法規之社會機能就法律事實所為價值判斷
    之法則而言。所謂經驗法則，係指由社會生活累積的經驗歸
    納所得之法則而言；凡日常生活所得之通常經驗及基於專門
    知識所得之特別經驗均屬之（最高法院91年度台上字第1613
    號判決參照）。本件上訴人提出卷附系爭借據及償還計劃書
    為證據方法，並表明如未以合會金交付予被上訴人蘇明治，
    何以被上訴人蘇明治願於屆期後7年書立系爭償還計劃書，
    並加計7年未付利息與本金合為50萬元同意分期清償，且書
    明清償後上訴人應返還系爭借據等語，經查：
 1、被上訴人對於系爭借據及償還計劃書之真正，既不爭執，而
    就系爭「償還計劃書」是否係就系爭借款事實而為書立乙節
    ，先則為肯定表示，復表明是否就系爭借款而為書立，因對
    象、金額均不對，與系爭借款是否有直接關係不確定等語，
    有本院言詞辯論筆錄在卷可稽(卷第62頁背面、第63頁參照)
    。按諸經驗法則，原審判決書載明上訴人敗訴原因，係上訴
    人未能舉證上訴人確有交付系爭借款款項，而被上訴人於本
    院前揭陳述，係緊接於上訴人訴訟代理人就系爭償還計劃書
    有關金額何以為50萬元(本金435,000元加計7年利息65,000
    元)及分期付款原因之說明之後，所為陳述，衡之經驗法則
    ，應認系爭「清償計劃書」確就系爭借款所為。蓋以，被上
    訴人既已知系爭「償還計劃書」金額計算方式後，仍陳述係
    處理系爭借款所書立，且被上訴人既已悉上訴人於原審敗訴
    原因係未能舉證交付借款，而如無借款交付行為，其並無返
    還借款本金及其利息義務，其仍陳述系爭「清償計劃書」確
    就系爭借款所為，自屬可信。況系爭「償還計劃書」所載金
    額既為本金及利息結果，且載明分期付款期別、每期償還金
    額、最後清償時間，而上訴意旨狀復提及系爭償還計劃書註
    記欄記載「清償完畢後，洪張幼需歸還借據」等文字，並已
    為被上訴人收受知之甚明，衡情如非確有借款行為，其何必
    書明利息數額，又本件系爭「償還計劃書」所載7年利息僅
    65,000元，較法定利率低(法定利率應為152,250元)，復於7
    年未清償後許其分期付款期數達3年之久，是上訴人陳述係
    因兩造為多年友人，經協商後僅請求65,000元，亦符合兩造
    為舊識之優惠方式，況被上訴人迄未提出遭脅迫之證明，益
    徵上訴人業已交付系爭借款款項，且被上訴人於系爭「清償
    計劃書」書立時尚未清償分文，被上訴人所為系爭借款未交
    付之抗辯，難認可採。
 2、被上訴人又辯稱，系爭「償還計劃書」所載債務人為被上訴
    人黃阿圓，並非被上訴人蘇明治，難認係就系爭借款所書立
    等語云云。惟查，系爭償還計劃書雖書明「本人蘇明治持母
    親黃阿圓所署(誤書為「屬」名)之借據向洪張幼借新台幣伍
    拾萬元正....」，並未載明「黃阿圓」之身分究為借款人或
    保證人，被上訴人辯稱上揭文字意義係表明借款人為黃阿圓
    容有誤會。況被上訴人蘇明治既稱系爭「償還計劃書」係上
    訴人之訴訟代理人洪躍彰口述由其所執筆的(卷第62頁背面
    參照)，而上訴人訴訟代理人又於本院一再指述借款人為被
    上訴人蘇明治、保證人為黃阿圓，是系爭「償還計劃書」上
    揭文字所指黃阿圓署名之意義應為黃阿圓為系爭借款之保證
    人而為署名，被上訴人此部分抗辯，亦無足採。
 3、被上訴人復辯稱系爭「償還計劃書」係遭上訴人訴訟代理人
    脅迫所簽，就此遭脅迫之變態事實，被上訴人負有舉證之責
    。其雖以業就系爭「償還計劃書」係遭上訴人訴訟代理人脅
    迫乙事提出刑事告訴，現在偵查中，惟既為上訴人所否認，
    復未提出業已認定係遭上訴人訴訟代理人脅迫之證據證明，
    所為遭脅迫所書立之抗辯，亦難認真實。
(三)按借用人應於約定期限內，返還與借用物種類、品質、數量
    相同之物，民法第478條定有明文。次按稱保證者，謂當事
    人約定，一方於他方之債務人不履行債務時，由其代負履行
    責任之契約，同法第739條亦有明文。本件系爭借款，被上
    訴人蘇明治既屆期清償，復未依系爭「償還計劃書」分期償
    還約定清償，依系爭「償還計劃書」約定，全部債務視為到
    期，被上訴人蘇明治自應返還系爭借款及其法定利息，被上
    訴人黃阿圓既為債務之保證人，揆諸前開說明，應於上訴人
    對被上訴人蘇明治強制執行無效果時，代負履行責任。從而
    ，原告依消費借貸及保證之法律關係，請求被告蘇明治給付
    如主文第2項所示之借款本金、利息。如對被上訴人蘇明治
    強制執行無效果時，應由被上訴人黃阿圓給付，為有理由，
    應予准許。原審為上訴人敗訴之判決，尚有未洽。上訴意旨
    指摘原判決不當，求予廢棄改判，為有理由。爰由本院予以
    廢棄改判，如主文第2項所示。
四、據上論結，本件上訴為有理由，依民事訴訟法第436條之1第
    3項、第450條、第78條，判決如主文。
中    華    民    國   100    年    4     月    1    日
                  民事第一庭    審判長法  官  李悌愷
                                      法  官  戴博誠
                                      法  官  陳學德
上正本證明與原本無異。
不得上訴
中    華    民    國  100    年    4    月      1     日
                                      書記官  林錦源